臺灣高等法院民事判決　　　　　　　100年度勞上易字第145號
上　訴　人　大同股份有限公司
法定代理人　林蔚山
訴訟代理人　林啟名
被上訴人　　王英輔
訴訟代理人　王琛博律師
複代理人　　陳羿如
上列當事人間請求侵權行為損害賠償事件，上訴人對於中華民國
100年8月23日臺灣臺北地方法院100年度勞訴字第56號第一審判
決提起上訴，本院於100年11月10日言詞辯論終結，判決如下：
    主  文
原判決關於命上訴人給付利息部分，就超過自民國一百年八月起
至同年十月止，按月於每月月底倒數第2個工作日之翌日起至清
償日止，按年息百分之五計算之部分，及該部分假執行之宣告，
暨訴訟費用之裁判均廢棄。
上開廢棄部分，被上訴人在第一審之訴及假執行之聲請均駁回。
其餘上訴駁回。
第一、二審訴訟費用均由上訴人負擔。
    事實及理由
一、上訴人聲明求為判決：
    (一)原判決廢棄。
    (二)被上訴人在第一審之訴及假執行之聲請均駁回。
    (三)第一、二審訴訟費用均由被上訴人負擔。
    被上訴人聲明求為判決：
    (一)上訴駁回。
    (二)第二審訴訟費用由上訴人負擔。
二、被上訴人起訴主張：
    伊自民國（下同）57年11月21日起至61年11月11日止於上訴
    人公司任職，上訴人依勞動基準法及勞工保險條例相關規定
    應為伊投保勞工保險。伊於99年4月15日退保並申請勞工保
    險老年年金給付，勞工保險局自99年4月起按月給付新臺幣
    （下同）27,611元之老年年金。然因上訴人疏未將伊自58年
    3 月19日起至61年11月11日止之工作期間列入投保年資，致
    伊退休年資短少，並受有每月短領2,737元之損害。總計伊
    自99年4月起至100年7月止共短領4萬3792元。伊為34年4月
    15日生，99年4月退休時年約65歲，若以平均餘命17.68年計
    算，短領之老年年金給付差額將可達58萬682元（不扣除中
    間利息），扣除前開業已屆期之4萬3792元，仍受有53萬
    6890元之損害【計算式：580,682－43,792＝536,890】。爰
    依民法第184條第1項前段、第2項規定求為命上訴人給付
    43,792元，及於536,890元範圍內，自100年8月起，在被上
    訴人受領勞工保險局老年年金給付期間，按月於每月月底倒
    數第2個工作日給付2,737元，並各自上開應給付日之翌日起
    至清償日止，按年息5％計算之利息之判決。
    上訴人則以：
    上訴人就自58年3月19日起至61年11月11日止之期間固未替
    被上訴人投保，惟被上訴人係以98年1月1日起施行之勞工保
    險條例第58條、第58條之1及第58條之2規定，選擇按月領取
    老年年金，致有所稱之損害發生，倘依57年7月23日公布施
    行之勞工保險條例第70條規定辦理，被上訴人並無任何損失
    。故被上訴人請求老年年金給付之損失，並非上訴人不投保
    行為所致，而係法律變更，二者間無因果關係，亦非上訴人
    可預見，且違反法治國之信賴保護原則，上訴人無需負賠償
    責任。又縱認上訴人應負賠償責任，依行政院內政部統計處
    公布98年臺灣地區簡易生命表計算，上訴人應僅有10.71年
    餘命得請求，並應扣除中間利息云云，資為抗辯。
三、兩造於本院100年10月28日準備程序期日協議不爭執之事實
    為：
    (一)被上訴人自57年11月21日起至61年11月11日止在上訴人公
      司任職，上訴人依法應為上訴人投保勞工保險，但疏未將
      58年3月19日起至61年11月11日工作期間列入投保年資，
      致被上訴人退休年資短少。
    (二)被上訴人於99年4月15日退保並申請勞工保險老年年金給
      付，勞工保險局自99年4月起按月給付27,611元老年年金
      。若自58年3月19日起至61年11月11日止有參加勞工保險
      ，則每月老年年金給付金額為30,348元，每月年金差額為
      2,737元。
    (三)被上訴人於34年4月15日生，99年4月退休時65歲，倘依98
      年臺灣地區簡易生命表，平均餘命為17.68年。若平均餘
      命以17.68年計算，被上訴人因上訴人短少投保勞工保險
      年資，每月年金差額為2,737元，所致老年年金給付之差
      額為58萬682元（不扣除中間利息），扣除99年4月起至
      100年7月業已屆期之43,792元，尚餘536,890元。
四、兩造於本院100年10月28日準備程序期日協議簡化之爭點為
    ：
    (一)因上訴人未依法為上訴人辦理58年3月19日起至61年11月
      11日工作期間之勞工保險，與被上訴人受有每月老年年金
      給付金額短少2,737元之損害間，是否具有相當因果關係
      ？即該而損害是否係因98年1月1日起修正施行之勞工保險
      條例第58條、第58條之1及第58條之2規定所致？
    (二)被上訴人平均餘命應以何年數為適當？
    (三)被上訴人之請求未屆期部分，是否應扣除中間利息？
    茲就上開爭點，審究如下：
    (一)按勞工保險為強制保險，凡中華民國國民年滿14歲以上，
      60歲以下，被僱用於勞工5人以上之公營、民營工廠、礦
      場、鹽場、林場之產業工人、職業工人，應全部加入勞工
      保險為被保險人。各廠礦事業、公司、行號、機關、學校
      及各業團體，應為第8條規定之職工，負責辦理加入保險
      手續，及其他有關保險業務上必要之事務。符合第8條規
      定之各廠礦事業、公司、行號、機關、學校或各業團體，
      應於其所屬勞工或會員到職或離職、入會或退會之當日，
      列表通知保險人，申請投保或停保。57年7月23日修正施
      行之勞工保險條例第8條第1項第1款、第12條、第13條前
      段分別定有明文。再被保險人在同一投保單位參加保險之
      年資合計滿25年退職者，依現行勞工保險條例第58條第1
      項第3款規定，得請領老年給付。是雇主如未為勞工辦理
      勞工保險手續，致勞工於退休時喪失請領老年給付，自屬
      侵害保護他人為目的之法律所規定之權利或利益。
    (二)查被上訴人自57年11月21日起至61年11月11日止在上訴人
      公司任職，上訴人依法應為其投保勞工保險，但上訴人於
      57年11月21日為被上訴人辦理加保，但於58年3月19日即
      辦理退保，未將自58年3月19日起至61年11月11日之工作
      期間列入投保年資之事實，為兩造所不爭執，並有勞工保
      險被保險人投保資料表在卷可稽（見臺灣士林地方法院99
      年度勞訴字第60號卷第12頁背面），揆諸首揭說明，上訴
      人已有違反保護他人法律之勞工保險條例相關規定之情事
      。再查，被上訴人於99年4月15日離職退保，並由訴外人
      亨時企業有限公司於同日為其申請勞工保險老年年金給付
      ，勞工保險局依規定自申請當月即99年4月起，按月發給
      27,611元。倘被上訴人自58年3月19日起至61年11月11日
      止有參加勞工保險，其每月老年年金給付金額應為30,348
      元，亦有勞工保險局100年5月23日保給老字第1001011150
      0號函附卷可參（見原審卷第41-42頁），足見被上訴人確
      因上訴人未依法如實為其辦理勞工保險加、退保之不法行
      為，造成每月老年年金給付金額短少2,737元而受有損害
      。
    (三)按損害賠償之債，以有損害之發生及有責任原因之事實，
      並二者之間，有相當因果關係為成立要件。而所謂相當因
      果關係，係指依經驗法則，綜合行為當時所存在之一切事
      實，為客觀之事後審查，認為在一般情形下，有此環境、
      有此行為之同一條件，均可發生同一之結果者，則該條件
      即為發生結果之相當條件，行為與結果即有相當之因果關
      係。查雇主未為勞工辦理加入勞工保險，一般情形下，通
      常均會造成勞工保險年資短少之損害，二者間具有相當因
      果關係，殆無疑義。本件上訴人未依法如實為被上訴人辦
      理勞工保險之加、退保，被上訴人因而保險年資短少，依
      其退休時之法律，受有每月老年年金給付金額短少2,737
      元之損害，有如前述，二者間顯具有相當因果關係。上訴
      人雖抗辯：被上訴人係以98年1月1日起施行之勞工保險條
      例第58條、第58條之1及第58條之2規定，選擇按月領取老
      年年金，始有損害發生，倘依57年7月23日公布施行之勞
      工保險條例第70條規定辦理，被上訴人並無任何損失云云
      ，惟勞工老年給付，均係勞工屆法定退休年齡辦理退休時
      ，始得按退休當時之法律規定辦理領取，此本為上訴人於
      行為時所知悉，上訴人既未依法確實為被上訴人辦理勞工
      保險之加、退保，自亦須承擔其不法行為後、被上訴人退
      休前法律變更之不利益風險。上訴人抗辯：被上訴人之損
      失非因伊疏失行為所致，而係法律變更之結果云云，殊非
      可採。
    (四)又按法律不溯及既往，並非絕對原則，在民事法領域內，
      立法者得基於政策考慮，在不影響當事人既得權益前提下
      ，明文規定具溯及效力，使較後公布之法律得適用於公布
      施行前之事實，此與信賴保護原則無違。而勞工保險條例
      旨在保障勞工生活，促進社會安全，此觀該條例第1條之
      規定自明。是其規定之內容時隨社會與經濟發展而變動，
      以因應時代之脈動與社會、經濟之變遷，兼顧勞資雙方之
      權益。立法者基於保護勞工退休後生活之公益政策，斟酌
      勞雇雙方之利害，於勞工保險條例97年8月13日修正時，
      於第58條第2項既明定就97年7月17日修正條文施行前有保
      險年資，而符合一定要件之勞工，得適用同條例第58條第
      1 項之規定，選擇按月領取老年年金給付，明定溯及修正
      前之保險年資一體適用，依上開說明，即與信賴保護原則
      無違。上訴人抗辯：上開法律變更違反信賴保護原則，伊
      無需負擔因法令變更所造成之損害云云，亦不足採。
    (五)又查，臺灣地區簡易生命表，係行政院內政部統計處依據
      臺灣地區每年戶籍登記人口，將特定範圍之全體人口，就
      其死亡因年齡而異所產生之狀況，將生存機率（
      Probability of Surviving，指已達某年齡（x歲）者，
      其到達x+n歲時仍生存之機率）、死亡機率（Probability
      of Death，x歲者達到x+n歲前可能遭受死亡之機率）、生
      存數（Number of Survivors，一定之出生人數〔通常基
      數定為100,000人〕，其到達某年齡（x歲）時尚生存的人
      數）、死亡數（Numbers of Death，x歲時之生存數在達
      到x+n歲前之死亡人數）、定常人口（Stationary
      Population，假設死亡秩序不變，經過一段時間其人口之
      年齡結構並未因此而有所變動，此種狀態之人口稱為「定
      常人口」）等以各種函數表示編算而成之統計表。而所謂
      「平均餘命」（Life Expectancy），係假設一出生嬰兒
      遭受到某一時期之每一年齡組所經驗之死亡風險後，所能
      存活的預期壽命，亦即達到x歲以後平均尚可期待生存之
      年數（參見簡易生命表函數定義及編算方法，本院卷第
      38-49頁）。故現時生存之人口，依其現時年齡不同，因
      每一齡組之死亡風險不同，其平均尚可期望生存之年數，
      亦有不同。被上訴人係34年4月15日生，於99年4月退休時
      為65歲，依兩造均同意引用之98年臺灣地區簡易生命表（
      原審卷第25頁），65歲者之平均餘命17. 68年，自應以之
      為被上訴人之預期壽命。上訴人抗辯：應以該簡易生命表
      男性「0歲」之「平均餘命」為76.01歲，扣除被上訴人退
      休時年齡之65.3歲計算，僅餘10.71年云云，對平均餘命
      之編算方式容有誤解，不足採取。
    (六)再查，老年年金之給付，係依時日之經過漸次給付，除被
      害人請求為一次給付，係將將來之損害折換成現時之價值
      給付，應依霍夫曼式計算法按週年利率百分之五扣除中間
      利息外，無須再扣除中間利息。本件被上訴人係就漸次給
      付之老年年金為將來給付之請求，並未請求為現時一次之
      給付，依上開說明，自無須再扣除中間利息。上訴人抗辯
      ：應扣除中間利息云云，亦不足採。
    (七)末按遲延之債務，以支付金錢為標的者，債權人得請求依
      法定利率計算之遲延利息。但約定利率較高者，仍從其約
      定利率。又按給付無確定期限者，債務人於債權人得請求
      給付時，經其催告而未為給付，自受催告時起，負遲延責
      任。其經債權人起訴而送達訴狀，或依督促程序送達支付
      命令，或為其他相類之行為者，與催告有同一之效力。民
      法第233條第1項、民法第229條第2項分別定有明文。故債
      權人得請求債務人給付遲延利息者，以已遲延之金錢債務
      為限。本件被上訴人請求上訴人賠償因上訴人短少投保勞
      工保險年資之損害，為未定期限之債務，被上訴人於100
      年6月14日提出民事變更訴之聲明暨準備(二)狀，變更聲明
      就未屆期之損害部分，請求上訴人按期賠償，並追加請求
      給付遲延利息，依上開說明，應生與催告有同一之效力。
      則被上訴人就於536,890元範圍內，自100年8月起至100年
      10 月止，於被上訴人受領勞工保險局老年年金給付期間
      ，按月於每月月底倒數第2個工作日給付2,737元，為已屆
      期之給付，上訴人迄未為給付，被上訴人請求其自上開應
      給付日之翌日起至清償日止，按年息5％計算之利息，即
      屬有據。其餘未屆期部分，被上訴人並未舉證證明上訴人
      有遲延給付之情事，則其請求上訴人支付遲延利息，即屬
      無據。
    (八)綜上，被上訴人於34年4月15日生，99年4月退休時65歲，
      平均餘命尚有17.68年。被上訴人因上訴人短少投保勞工
      保險年資，每月年金差額為2,737元，所致老年年金給付
      之差額為580,682元，扣除99年4月起至100年7月業已屆期
      之43,792元，尚餘536,890元之事實，為兩造所不爭執，
      有如前述，則被上訴人依民法第184條第2項之規定，請求
      上訴人給付43,792元，及於536,890元範圍內，自100年8
      月起，在被上訴人受領勞工保險局老年年金給付期間，按
      月於每月月底倒數第2個工作日給付2,737元，及自100年8
      月起至同年10月止，在被上訴人受領勞工保險局老年年金
      給付期間，按月於每月月底倒數第2個工作日之翌日起至
      清償日止，按年息5％計算之利息，為有理由，應予准許
      。逾上開範圍之請求，為無理由，應予駁回。原審就超過
      上開應准許部分，為上訴人敗訴之判決，並為假執行之宣
      告，自有未洽。上訴意旨就此部分指摘原判決不當，求予
      廢棄改判，為有理由。至於上開應准許部分，原審判命上
      訴人給付，並宣告假執行，於法並無不合。上訴意旨指摘
      原判決不當，求予廢棄改判，為無理由，應予駁回。
五、被上訴人於本件訴訟程序，以單一聲明，請求法院就其多數
    請求權為同一目的之判決，而其依民法第184條第2項請求部
    分已獲部分勝訴之判決，有如前述，其另依同法第184條第1
    項前段請求賠償部分，可獲勝訴範圍未大於上開已准許部分
    ，爰不另予審究。兩造之其餘攻擊或防禦方法及未經援用之
    證據，經斟酌後，認為均不足以影響本判決之結果，自無逐
    一詳予論駁之必要，併此敘明。
六、據上論結，本件上訴為一部有理由，一部無理由，依民事訴
    訟法第450條、第449條第1項、第79條但書，判決如主文。
中    華    民    國   100    年    11    月    24    日
                  民事第二十庭
                      審判長法  官  張  蘭
                            法  官  吳燁山
                            法  官  陳麗玲
正本係照原本作成。
不得上訴。
中    華    民    國   100    年    11    月    24    日
                            書記官  林淑貞